臺灣高等法院高雄分院民事判決
                                       109年度上字第63號
上  訴  人  詹金信  
訴訟代理人  周中臣律師
被上訴人    林瑞華  
訴訟代理人  李宏文律師
上列當事人間請求終止借名登記等事件，上訴人對於中華民國10
8年12月23日臺灣橋頭地方法院105年度訴字第1841號第一審判決
提起上訴，本院於110年11月9日言詞辯論終結，判決如下：
    主  文
上訴駁回。
第二審訴訟費用由上訴人負擔。
    事實及理由
一、上訴人主張：坐落高雄市○○區○○段00○0000地號、應有部分
    均為45150 分之36之土地，及其上同段2380建號即門牌號碼
    高雄市○○區○○街0 巷00號建物（下稱合系爭房地），係伊於
    民國95年10月22日獨資向訴外人曾○○購買，約定買賣價金為
    新臺幣（下同）188 萬元，惟為便於日後融資週轉，於95年
    11月13日借名登記於被上訴人名下。系爭房地向來由伊管理
    ，亦由伊持有系爭房地之所有權狀，並繳納相關房貸、稅捐
    費用等。伊業以105 年11月16日準備一狀之送達為終止系爭
    房地借名登記契約之意思表示，被上訴人仍登記為系爭房地
    所有權人即無法律上原因，伊自得依民法第179 條及類推適
    用民法第541 條第2 項規定，擇一請求被上訴人返還系爭房
    地等情。爰提請本件訴訟，並聲明：被上訴人應將系爭房地
    所有權移轉登記予上訴人。
二、被上訴人則以：系爭房地非上訴人單獨所有，兩造間就系爭
    房地並無借名登記關係，實則兩造自87年起即合夥投資不動
    產，於合夥期間內，陸續購買包含系爭房地在內如原判決附
    表（下稱附表）所示之23戶房地，並出租予電信公司或第三
    人營業，再以租金所得支付合夥期間陸續購買之房地價金、
    稅費等成本，共同投資之獲利由兩造共享，兩造亦曾各自投
    入資金以補充合夥房地收益之不足。又當時兩造關係密切，
    未簽立書面契約，始以其為登記名義人及上訴人持有所有權
    權狀正本之方式，確保兩造之權益。系爭房地並非上訴人借
    名登記於其名下，上訴人之請求為無理由等語，資為抗辯。
三、原審判決上訴人敗訴，上訴人不服，提起上訴，其上訴聲明
    ：㈠原判決廢棄；㈡被上訴人應將系爭房地所有權移轉登記予
    上訴人。被上訴人答辯聲明：上訴駁回。
四、兩造不爭執事項：
  ㈠系爭房地原為曾○○所有，曾○○於95年10月22日與上訴人簽訂
    系爭房地買賣契約，約定買賣總價金為188 萬元，分3 次給
    付，已先於95年10月12日收受定金10萬元，次於95年10月22
    日收受28萬元，末於95年11月10日收受尾款150 萬元並同時
    交屋，嗣依上訴人指定，於95年11月13日將系爭房地移轉登
    記於被上訴人名下。
  ㈡系爭房地所有權狀原本係由上訴人保管持有迄今，系爭房地
    亦由上訴人負責管理。
  ㈢系爭房地於96年3 月19日有以訴外人即上訴人之母詹○○為債
    務人，被上訴人為連帶保證人，向高雄市第三信用合作社（
    下稱高雄三信）抵押貸款150 萬元。
五、本件爭點為：兩造間就系爭房地有無借名登記契約存在？上
    訴人請求被上訴人將系爭房地所有權移轉登記予上訴人，是
    否有據？茲分述本院之判斷如下：
  ㈠按所謂借名登記契約，乃當事人約定，借名者經出名者同意
    ，而就屬於借名者現在或將來之財產，以出名者之名義，登
    記為所有人或其他權利人之契約，是出名人與借名者間應有
    借名登記之意思表示合致，始能成立借名登記契約，且除契
    約另有約定外，出名人僅負出名之義務。又不動產登記當事
    人名義之原因多端，主張借名登記者，應就該借名登記之事
    實負舉證責任。次按民事訴訟如係由原告主張權利者，應先
    由原告負舉證之責，若原告先不能舉證，以證實自己主張之
    事實為真實，則被告就其抗辯事實即令不能舉證，或其所舉
    證據尚有瑕疵，亦應駁回原告之請求。上訴人主張系爭房地
    係其出資購買後借名登記於被上訴人名下，為被上訴人所否
    認，依上開說明，自應由上訴人就借名登記契約存在之事實
    ，負舉證責任，若未能舉證為真，縱被上訴人所為抗辯尚有
    瑕疵，亦應為不利於上訴人之認定。
  ㈡系爭房地原為曾○○所有，曾○○於95年10月22日與上訴人簽訂
    系爭房地買賣契約，約定買賣總價金為188 萬元，分3次給
    付，已先於95年10月12日收受定金10萬元，次於95年10月22
    日收受28萬元，末於95年11月10日收受尾款150 萬元並同時
    交屋，嗣依上訴人指定，於95年11月13日將系爭房地移轉登
    記於被上訴人名下等情，為兩造所不爭執，參以曾○○於原審
    到庭證稱：有賣系爭房地給上訴人，簽約過程從訂約、交付
    價金，還有過戶，都是跟上訴人接洽，不知道房子賣出去後
    登記誰的名字，買賣過程中沒有看過被上訴人等語（原審卷
    二第134 至137 頁），並有系爭房地買賣契約在卷可佐（原
    審卷一第132 、133 頁），固堪認系爭房地係由上訴人出面
    簽約、買賣價金亦由上訴人支付。惟參酌上訴人於本院106 
    年度上易字第315 號民事事件中自承與被上訴人自84年間起
    即發展婚外情關係，並合夥經營超商，且曾於原審103 年度
    簡上字第369 號民事事件審理時陳稱：「……被上訴人與我合
    夥，我有答應她要創造一份給她的退休金……」等語，及訴外
    人即上訴人前配偶林○○、子女詹○○、詹○○、詹○○於本院107 
    年度重上字第137 號民事事件中陳稱：兩造就高雄市○○區○○
    路000 號房地、601 巷120 號、109 號房地及高雄市○○區○○
    ○路0 號10樓房地有共同投資關係，有各該判決書在卷可憑
    （本院卷三），可見兩造在情感及財務上之關係至為緊密，
    則上訴人縱使出面辦理系爭房地簽約事宜並支付買賣價金，
    其原因關係容非屬單一，或基於贈與，或存有其他法律關係
    ，均不無可能，尚不得憑此逕認兩造就系爭房地間存有借名
    登記關係。
  ㈢上訴人固主張系爭房地所有權狀為其持有，可見兩造就系爭
    房地存有借名登記關係云云，惟被上訴人予以否認。經查，
    被上訴人固不爭執自系爭房地過戶後，系爭房地所有權狀原
    本係由上訴人保管持有迄今，然審酌持有權狀之原因多端，
    且被上訴人抗辯其因兩造合夥關係而登記為系爭房地所有權
    人，為求平衡權益，故由上訴人持有所有權狀，並便於上訴
    人管理出租系爭房地等語，尚與一般常情無違，亦難僅以上
    訴人持有系爭房地所有權狀之事實，遽認兩造間就系爭房地
    存在借名登記關係。況系爭房地係由上訴人負責管理出租，
    則為便於上訴人處理出租事務，逕由上訴人持有系爭房地所
    有權狀，亦合於情理，尤難僅以上訴人持有所有權狀之事實
    ，逕謂上訴人為系爭房地實際所有權人。
  ㈣上訴人另主張兩造就附表編號1 之房地為共同投資關係、同
    表編號2至23房地（含系爭房地）有借名登記關係，前開房
    地之房屋稅、地價稅及租賃所得稅雖由被上訴人先繳付，但
    其事後已自台灣銀行帳戶匯款至被上訴人郵局帳戶，以清償
    被上訴人墊付96、98、99、100 、101 年之稅捐50萬元、62
    7,000 元、669,500 元、235,000 元、659,265 元，復以被
    上訴人出借110 萬元中之40萬元，清償被上訴人墊付97年之
    稅捐40萬元，被上訴人既未負擔出名以外之額外義務，兩造
    間就系爭房地自有借名登記關係云云，固提出被上訴人郵局
    帳戶資料、郵政國內匯款執據、上訴人台灣銀行存摺存款歷
    史明細、被上訴人於另案提出之郵局存摺明細、筆記本內頁
    影本等為憑（原審卷一第122、126、127、129頁、卷二第19
    至34、42至84頁、卷四第110頁）。然比對上訴人依據附表
    所示房地之房屋稅繳納證明書、地價稅課稅明細及被上訴人
    綜合所得稅核定通知書等資料，自行計算該23筆房地96、97
    、98、99、100、101年之應納稅捐分別為499,112元、534,1
    70元、555,306元、585,820元、474,289元、356,548 元（
    原審卷四第57至59頁），與上訴人匯款予被上訴人之前揭數
    額均不相符，無法相互勾稽，是上訴人於匯款時縱有為「還
    華96地價稅」、「付華98年稅第一次款」等註記，或被上訴
    人於郵局存簿或筆記簿有「9/27代墊房屋稅15、還所得稅25
    」、「40萬支付96年稅金」之註記（原審卷一第122、126、
    129頁、卷二第19至34頁、卷四第110頁），仍不足認上訴人
    提供之資金究係支付何不動產之稅捐，遑論其支付之稅捐是
    否包含系爭房地，亦非無疑。況匯款以支付稅捐之原因甚多
    ，非必出於借名登記關係，或出於被上訴人抗辯合夥關係而
    應由上訴人負擔之稅款，或以合夥收益支付稅款，或其他法
    律關係，是上訴人以上開證據資料主張兩造間就系爭房地存
    有借名登記關係云云，尚不足採信。
  ㈤上訴人復主張被上訴人曾書立解決方案之字據，可證被上訴
    人已自承系爭房地為借名登記云云，固提出該字據為憑（原
    審卷二第35頁）。而被上訴人對該字據之形式真正雖不爭執
    ，惟該字據內容係記載：「所有不屬於本人房屋皆過戶包括
    保證人部分全部移轉……所得稅、房屋稅、地價稅年復一年，
    搞得人快瘋掉，問題不能再重覆，一定要徹底解決」等語，
    並未具體指明究係哪些房地存有上開情事，參以兩造間有爭
    執之房地非僅系爭房地，尚有如附表所示等房地，有各該民
    事判決在卷可佐，上開字據既未提及系爭房地，即難逕認與
    系爭房地有何關連，是上訴人此部分之主張，自不足憑採。
  ㈥至上訴人主張被上訴人始終未證明兩造間存有合夥關係，所
    為主張前後矛盾，所提共同出資之金錢往來資料亦非屬實，
    即不得認被上訴人所辯合夥購買房地為真云云。惟本件係由
    上訴人依借名登記法律關係，請求被上訴人將系爭房地所有
    權移轉登記予上訴人，自應先由上訴人舉證證明兩造間就系
    爭房地有借名登記關係存在，上訴人既無法證實其主張之事
    實為真，則依前揭說明，縱被上訴人所為抗辯尚有瑕疵可指
    ，亦無從為有利上訴人之認定。是上訴人前開主張，亦不足
    採。
　㈦綜上，上訴人所舉事證尚不足認兩造間就系爭房地存有借名
    登記關係，則上訴人主張其已終止系爭房地借名登記契約關
    係，並依民法第179 條或第541 條第1 項規定，請求被上訴
    人移轉登記系爭房地所有權予上訴人，洵屬無據。
六、綜上所述，上訴人依民法第179 條、第541 條第1 項規定，
    請求被上訴人將系爭房地所有權移轉登記予上訴人，為無理
    由，不應准許。原審為上訴人敗訴之判決，核無不合。上訴
    論旨指摘原判決不當，求予廢棄改判，為無理由，應駁回其
    上訴。又兩造其餘攻擊或防禦方法及所用證據，經本院斟酌
    後，認均不足影響本判決結果，爰不逐一論列，附此敘明。
七、據上論結，本件上訴為無理由，依民事訴訟法第449 條第1
    項、第78條，判決如主文。
中　　華　　民　　國　 110　　年　　12　　月　　7 　　日
                          民事第三庭
                              審判長法  官  李昭彥
                                    法  官  楊淑珍
                                    法  官  黃悅璇
以上正本證明與原本無異。
如對本判決上訴，須於判決送達後20日內向本院提出上訴狀，其
未表明上訴理由者，應於上訴後20日內向本院提出上訴理由書（
均須按他造當事人之人數附繕本）。
上訴時應提出委任律師或具有律師資格之人之委任狀，並依附註
條文規定辦理。如委任律師提起上訴者，應一併繳納上訴審裁判
費。
中　　華　　民　　國　　110 　年　　12　　月　　7 　　日
                                    書記官  賴梅琴
附註：
民事訴訟法第466 條之1 ：
對於第二審判決上訴，上訴人應委任律師為訴訟代理人，但上訴
人或其法定代理人具有律師資格者，不在此限。
上訴人之配偶、三親等內之血親、二親等內之姻親，或上訴人為
法人、中央或地方機關時，其所屬專任人員具有律師資格並經法
院認適當者，亦得為第三審訴訟代理人。
第1 項但書及第2 項情形，應於提起上訴或委任時釋明之。